臺灣高等法院臺中分院刑事判決
110年度交上訴字第630號
上  訴  人  臺灣苗栗地方檢察署檢察官
被      告  羅崑銓
上列上訴人因被告肇事逃逸等案件，不服臺灣苗栗地方法院109
年度交訴字第21號中華民國109年11月19日第一審判決（起訴案
號：臺灣苗栗地方檢察署109年度偵字第1190號），提起上訴，
院判決如下：
    主  文
上訴駁回。
    犯罪事實
一、丙○○未領有普通重型機車駕駛執照，竟於民國108年11月
    21日9時12分許騎乘車牌號碼000-000號普通重型機車搭載其
    弟及弟友人沿苗栗縣頭份市中正二路由頭份往三灣方向逆向
    行駛，途經該路166號前，本應注意車輛行駛時之車前狀況
    ，並隨時採取必要之安全措施，且應注意在劃有中央分向限
    制線（雙黃線）路段行駛，不得駛入來車車道內，並應遵
    行在車道內行駛。而依當時天候晴、日間自然光照、柏油路
    面乾燥、無障礙物及視距良好，並無不能注意之情事，竟疏
    未注意車前狀況，亦未遵守在劃有分向限制線之路段，不得
    駛入來車車道內之規定，即貿然跨越分向限制線而逆向駛入
    來車之車道，致所騎乘機車因此不慎擦撞鍾榮三所騎乘沿同
    路由三灣往頭份方向行駛之車牌號碼000-0000號普通重型機
    車，使鍾榮三人、車倒地，並受有右側肋骨骨折及血胸、蜘
    蛛網膜下腔出血、右側顱內出血、成人呼吸窘迫症候群、泛
    發性血管內血液凝固等傷害。詎丙○○因過失發生交通事故後
    ，客觀上鍾榮三應受有身體嚴重傷害或死亡結果，及駕車肇
    事致人受傷或死亡應立即採取救護或其他必要措施並向警察
    機關報告，不得擅自駛離等情事，猶基於肇事逃逸之犯意，
    未報警處理，亦未停留在現場為必要之扶助及救護，直接騎
    車逃逸。嗣鍾榮三經他人通報救護車前往救護，並送醫住院
    治療，直至同年12月18日13時1分許，在國立臺灣大學醫學
    院附設醫院新竹分院住院治療期間，因顱內出血合併血胸、
    頭胸部鈍力損傷多器官衰竭死亡。嗣經警獲報後到場處理，
    並調取事故地點附近路口監視器畫面加以比對，始循線查獲
    上情。
二、案經鍾榮三之子乙○○訴由臺灣苗栗地方檢察署檢察官偵查起
    訴。
    理  由
一、程序部分：
　㈠檢察官對原判決量刑過輕提起上訴，另被告丙○○（下稱被告
    ）亦不服原判決提起上訴，惟被告因未補正上訴理由，業經
    原審裁定駁回被告上訴確定（原審卷二第303至331頁），合
    先敘明。
  ㈡按被告經合法傳喚，無正當之理由不到庭者，得不待其陳述
    ，逕行判決，刑事訴訟法第371條定有明文。被告經本院合
    法傳喚未到庭，本院自得依前開規定，不待其陳述逕行判決
    。
　㈢再按被告以外之人於審判外之陳述，雖不符合前四條（即刑
    事訴訟法第159 條之1 至159 條之4 ）之規定，而經當事人
    於審判程序同意作為證據，法院審酌該言詞陳述或書面陳述
    作成之情況，認為適當者，亦得為證據；當事人、代理人或
    辯護人於法院調查證據時，知有第159條第1項之情形，而未
    於言詞辯論終結前聲明異議者，視為有前項之同意，刑事訴
    訟法第159條之5定有明文。本件下列引用之被告以外人之人
    審判外言詞及書面陳述之證據能力，被告於原審審理中並無
    異議，具狀上訴亦未爭執之，檢察官於本院審理中表示均同
    意有證據能力，且經本院依法踐行調查證據程序，本院審酌
    該等言詞及書面證據作成時之情況均無何不當，均有證據能
    力。　
二、認定犯罪事實所憑之證據及理由：
  ㈠被告於本院審理中雖未到庭陳述，惟上開犯罪事實，業據被
    告於偵查中、原審準備程序及審理時坦承不諱（見臺灣苗栗
    地方檢察署108年度相字第43號卷【下稱相43卷】第16頁、
    原審卷第56、100 、231 、238 、241頁 ），並有苗栗縣警
    察局頭份分局職務報告、道路交通事故現場圖、道路交通事
    故調查表㈠、道路交通事故調查報告表㈡、國立臺灣大學醫學
    院附設醫院新竹分院診斷證明書、門診病歷紀錄表、臺灣新
    竹地方檢察署相驗屍體證明書、檢驗報告書、證號查詢機車
    駕駛人資料各1 份，及現場採證照片、路口監視器翻拍照片
    、相驗照片等在卷可參（見臺灣新竹地方檢察署109年度相
    字第792號卷【下稱相792卷】第15至23、37、39至160 、16
    4 至172 、174至180 頁，原審卷第21頁）。
　㈡按刑法第185條之4第1項肇事逃逸罪係以兼顧維護交通安全，
    加強救護減少被害人死傷，同時促使駕駛人於肇事後能對被
    害人即時救護為立法目的。所謂「逃逸」係指行為人主觀上
    針對駕駛動力交通工具肇事致人死傷一節有所認識，客觀上
    猶擅自離開肇事現場之舉，評價重點在於「逃逸」之禁止，
    苟若行為人未及等待警方人員到場處理、未獲他方同意或未
    留存相關聯繫資料即逕自離開事發現場，均屬逃逸行為。又
    本罪性質上屬於「抽象危險犯」，亦即由立法者預設此類行
    為之危險性，尚不以存在具體危險或發生實害為必要，故被
    害人受傷輕重、是否為無自救能力人或有無立即送醫救治之
    必要等情，俱非所問，倘行為人肇事後出於逃逸犯意而實行
    逃逸行為，即該當「逃逸」之構成要件。被告雖於偵查中陳
    稱：其車牌因為違規被竹南分局扣留，發生車禍車牌沒有掛
    在機車上，當時我騎乘機車沿著苗栗縣頭份市要往三灣方向
    ，行駛頭份市中正二路往三灣方向行駛，其當時載著弟弟要
    回家，其逆向走外側車道，死者機車直接撞過來，其閃避不
    及撞到兩車都倒地，其跟弟都受傷，血一直噴，其就跟其弟
    弟騎機車趕快去就醫云云（見相43卷第16頁）。復於原審審
    理中另陳稱：當時其小拇指斷掉，先去為恭醫院看醫生云云
    （見原審卷第56頁）。且被告與案外人羅崑森確有於108年1
    1月21日9時19分至為恭醫院急診就醫，被告主訴車禍，病況
    為右膝、右側第二、五指開放性傷口，其家屬羅崑森同日至
    該院急診，主訴騎機車受傷，病況為右腳、2、3、4開放性
    傷口，給予X-Ray及傷口縫合共7針，於11時1分離院等情，
    有為恭醫療財團法人為恭紀念醫院110年5月15日為恭醫字第
    1100000228號函及急診病歷在卷可參（見本院卷第113至129
    頁）。固堪可認被告於交通事故後前往急診就醫之事實。惟
    被告及案外人羅崑森於肇事當日9時19分就醫，旋於11時1分
    即行離院，顯見傷勢並非至重；且就現場監視器翻拍照片觀
    之（見相792卷第16至18頁），被告騎乘機車附載2人，逆向
    行車撞及被害人鍾榮三，且致被害人鍾榮三人車倒地，撞擊
    過程至為明顯，應可預見鍾榮三倒地將造成傷亡之可能，被
    告猶騎車離去，其雖有受傷，但仍能騎乘機車，並非無力顧
    及被害人。而被告自承其去醫院也有看到鍾榮三，當時躺在
    鍾榮三隔壁病床等語（見相43卷第12頁），亦可見被告在醫
    院時已知悉被害人鍾榮三因交通事故受傷送醫，然被告此時
    仍在就診後逕自離去。迄警方調閱監視器發現涉案者為被告
    ，經通知始到案說明並製作交通事故談話筆錄一節，有職務
    報告在卷可參（見相792卷第5頁），顯見被告肇事之初自始
    並無對被害人救護協助處理之意，確有肇事逃逸之犯意甚明
    。況被告亦迭於偵查中及原審審理中就無照駕駛過失傷害及
    肇事逃逸犯行表示認罪，已如前述。堪認被告在肇事後，縱
    因其與附載之人亦有受傷自行就醫之情事，仍無解其駕駛動
    力交通工具發生交通事故致人傷亡而逃逸之事實。
　㈢按雙黃實線設於路段中，用以分隔對向車道，並雙向禁止超
    車、跨越或迴轉，道路交通標誌標線號誌設置規則第149 條
    第1 項第8 款規定。又汽車行駛時，駕駛人應注意車前狀況
    及兩車並行之間隔，並隨時採取必要之安全措施；汽車在劃
    有分向限制線之路段，不得駛入來車之車道內，道路交通安
    全規則第94條第3 項、第97條第1項第2款分別定有明文。被
    告對於上揭規定自應知悉及遵守，而肇事地點為柏油路面乾
    燥、無障礙物，且當時天候晴，日間自然光線，視距良好等
    情，有道路交通事故調查報告表㈠可憑（見相792卷第39頁）
    ，被告並無不能注意之情事，詎被告竟疏未注意，跨越雙黃
    線駛入對向車道，且未注意車前狀況，因而肇致本案車禍事
    故，其駕駛行為顯有過失至為明確。則被告因前述過失肇事
    ，致被害人鍾榮三傷重不治死亡，該死亡結果與被告過失行
    為間，顯然有相當因果關係。從而，本案事證明確，被告無
    駕駛執照過失致死及肇事逃逸之犯行，均堪以認定。
三、論罪：
  ㈠按行為後法律有變更者，適用行為時之法律。但行為後之法
    律有利於行為人者，適用最有利於行為人之法律。刑法第2
    條第1項定有明文。次按行為後法律有變更者，方有刑法第2
    條第1項之從舊從輕主義規定之適用，必也犯罪構成要件之
    變更而有擴張或限縮，或法定刑度之變更，始足當之。亦即
    ，端視所適用處罰之成罪或科刑條件之實質內容，修正前、
    後法律所定要件有無不同而斷。若新、舊法之條文內容，縱
    有所修正，然其修正，係無關乎要件內容之不同或處罰之輕
    重，而僅單純屬文字、文義之修正或原有實務見解、法理之
    明文化，或僅條次之移列等無關有利或不利於行為人者，則
    非屬該條所指之法律有變更，自不生新舊法比較之問題，而
    應依一般法律適用原則，適用裁判時法（最高法院109年度
    台上字第2479號判決意旨）。
  ㈡查被告實施本案犯行後，刑法第185條之4因應司法院大法官
    釋字第777號解釋意旨，業於110年5月28日修正公布，並於1
    10年5月30日生效施行。修正前原規定：駕駛動力交通工具
    肇事，致人死傷而逃逸者，處一年以上七年以下有期徒刑。
    修正後則規定駕駛動力交通工具發生交通事故，致人傷害而
    逃逸者，處六月以上五年以下有期徒刑；致人於死或重傷而
    逃逸者，處一年以上七年以下有期徒刑（第1項）。犯前項
    之罪，駕駛人於發生交通事故致人死傷係無過失者，減輕或
    免除其刑（第2項）。考其立法理由略以：①非因駕駛人之故
    意或過失所致事故之情形是否構成本條「肇事」，尚非一般
    受規範者所得理解或預見，其文義有違法律明確性原則；且
    有關刑度部分，一律以一年以上七年以下有期徒刑為其法定
    刑，致對犯罪情節輕微者無從為易科罰金之宣告，對此等情
    節輕微個案構成顯然過苛之處罰，於此範圍內，不符憲法罪
    刑相當原則，與憲法第23條比例原則有違，應予修正。②為
    使傷者於行為人駕駛動力交通工具發生交通事故之初能獲即
    時救護，該行為人應停留在現場，向傷者或警察等有關機關
    表明身分，並視現場情形通知警察機關處理、協助傷者就醫
    、對事故現場為必要之處置等，故縱使行為人駕駛動力交通
    工具發生交通事故致人死傷係無過失，其逃逸者，亦應為本
    條處罰範圍，以維護公共交通安全、釐清交通事故責任，爰
    依上開解釋意旨，將本條「肇事」規定修正為「發生交通事
    故」，以臻明確。③有關本條法律效果部分，應依對法益侵
    害之程度訂定不同刑度之處罰，以符憲法罪刑相當原則，爰
    依釋字第777號解釋意旨，就法益侵害之結果為傷害、重傷
    或死亡之情形，分別規定其刑度；另增訂第二項規定，就犯
    第一項之罪之駕駛人，於發生交通事故致人死傷係無過失者
    ，予以規定減輕或免除其刑，以符合憲法比例原則之要求。
    足徵，修正後刑法第185條之4第1項關於肇事致人於死逃逸
    罪部分之規定，僅係將條文予以明確化，使一般受規範者得
    以理解或預見，並非就犯罪構成要件之變更而有擴張或限縮
    ，或刑度之處罰（法律效果）有所變更，自非屬刑法第2條
    第1項所指之法律有變更，不生新舊法比較之問題。是以，
    本案被告所為應成立肇事致人於死逃逸罪部分，應依一般法
    律適用原則，適用裁判時法。至該條第2項新增減輕或免除
    其刑之規定，雖有利於行為人，惟於本案中，被告就前開事
    故確有過失之情，業經審認如前，而無本條項之適用，併此
    敘明。
　㈢按汽車駕駛人，無駕駛執照駕車，因而致人受傷或死亡，依
    法應負刑事責任者，加重其刑至2 分之1 ，道路交通管理處
    罰條例第86條第1 項定有明文。另按刑法總則之加重，係概
    括性之規定，所有罪名均一體適用；刑法分則之加重，係就
    犯罪類型變更之個別犯罪行為予以加重，成為另一獨立之罪
    名；道路交通管理處罰條例第86條第1 項關於汽車駕駛人，
    無駕駛執照駕車、酒醉駕車、吸食毒品或迷幻藥駕車、行駛
    人行道或行經行人穿越道不依規定讓行人優先通行，因而致
    人受傷或死亡，依法應負刑事責任者，加重其刑至2 分之1 
    之規定，係就（修正前）刑法第276條第1項之過失致人於死
    罪、同條第2項之業務過失致人於死罪，（修正前）同法第2
    84 條第1項之過失傷害（及致重傷）罪、同條第2項之業務
    過失傷害（及致重傷）罪之基本犯罪類型，對於加害人為汽
    車駕駛人，於從事駕駛汽車之特定行為時，或於行駛人行道
    、行經行人穿越道之特定地點，不依規定讓行人優先通行，
    因而致人受傷或死亡之特殊行為要件予以加重處罰，已就上
    述（修正前）刑法第276條第1、2項，（修正前）同法第284
    條第1、2項各罪犯罪類型變更之個別犯罪行為予以加重，而
    成另一獨立之罪名，自屬刑法分則加重之性質（最高法院99
    年度台非字第198號判決意旨參照）。本案被告並無駕駛執
    照，仍駕駛機車肇事致人死亡，又於肇事後逃離現場，是核
    被告所為，係犯道路交通管理處罰條例第86條第1 項、刑法
    第276條第1 項之無駕駛執照過失致人於死罪、第185條之4
    之駕駛動力交通工具肇事致人死亡而逃逸罪。
　㈣又起訴書雖認被告上開過失致人於死犯行部分係犯刑法第276
    條第1項之過失致人於死罪嫌，惟此經檢察官於原審審理更
    正（見原審卷第231頁），自應依更正後之罪名審理，無庸
    變更起訴法條。被告上開無駕駛執照駕車，因過失致人於死
    及肇事致人死亡而逃逸犯行，行為態樣互異，且所犯肇事逃
    逸罪係在事故發生後，另行起意所為，自應予分論併罰。再
    被告無駕駛執照駕車，不慎與被害人所騎乘機車發生碰撞而
    致被害人傷亡，其無駕照駕車之過失致死犯行部分應依道路
    交通管理處罰條例第86條第1項之規定，加重其刑。
  ㈤被告前因妨害性自主案件，經臺灣苗栗地方法院以106年度侵
    訴字第30號判決分別判處有期徒刑4 月（共6 罪），應執行
    有期徒刑1年確定，於108年4月10日執行完畢出監等情，有
    臺灣高等法院被告前案紀錄表附卷可稽，其於前案受有期徒
    刑之執行完畢後，5年以內故意再犯本案有期徒刑以上之罪
    ，為累犯，本院認依被告於前案執行完畢不到1年內即再犯
    本案肇事逃逸罪之情節，其因累犯加重其最低本刑，尚無司
    法院釋字第775號解釋所謂加重最低本刑致生行為人所受之
    刑罰超過其所應負擔罪責之情形，就被告所犯肇事逃逸犯行
    部分，依刑法第47條第1 項規定加重其刑。
四、本院之判斷及對上訴之說明：　　
　㈠原審以被告犯行事證明確，適用道路交通管理處罰條例第86
    條第1 項，刑法第11條前段、第185條之4（修正前，原判決
    未及比較新舊法）、第276條第1項、第47條第1項、第51條
    第5款，刑法施行法第1條之1第1項等規定，並審酌被告無駕
    駛執照，仍騎乘機車行駛於一般道路，疏未注意車前狀況且
    逆向行駛而肇事致被害人生命之斷送，嚴重破壞道路交通安
    全，且乏尊重其他用路人生命財產安全之觀念，實應受相當
    之非難，惟念及其犯後已能坦承犯行，然迄至審理終結前均
    未賠償被害人家屬以填補其等所受之痛苦，且於原審審理中
    經合法傳喚後多次未到庭，而經拘提、通緝始到案，難認有
    積極面對其所犯過錯之意，暨其於原審審理中自陳入監前從
    事鐵工、月收入新臺幣4至5萬元、智識程度高中畢業之生活
    狀況等一切情狀，分別量處有期徒刑1年2月、1年4月，並考
    量其於本案肇事後旋即逃逸而犯下上開二罪等情，定其應執
    行刑有期徒刑2年2月，核其認事用法，尚無不當，量刑及所
    定之執行刑亦屬妥適。又原審判決雖未及比較新舊法律之適
    用，且本案本應依現行法規定論處，而原審未及審酌，逕依
    舊法論處，雖有未當，惟於判決結果並無不同，對判決不生
    影響，自毋庸撤銷改判。
　㈡檢察官上訴意旨略以：被告犯後雖坦承犯行，然第一次調解
    時未表示出誠意，反倒以向老闆借錢、所騎機車為女友所有
    要請她一起談賠償等方式拖延，且其後之第二、第三次調解
    均未到庭，以致未達成和解等情，有告訴人請求上訴狀1份
    在卷可查，且被告多次開庭均未到庭，可徵被告犯後態度不
    佳，無照駕車肇事後逕自逃逸之犯罪情節惡劣，原審判處被
    告執行刑有期徒刑2年2月，顯難具有對被告懲罰之教化功能
    等語。惟按量刑輕重係屬法院得依職權自由裁量之事項，苟
    已斟酌刑法第57條各款所列情狀而未逾越法定刑度，不得遽
    指為違法。且在同一犯罪事實與情節，如別無其他加重或減
    輕之原因，下級審量定之刑，亦無過重或失輕之不當情形，
    則上級審法院對下級審法院之職權行使，原則上應予尊重，
    本件原審亦確已就刑法第57條所列各項罪責因素，而為科刑
    輕重標準之衡量，依前開說明，原審既已斟酌刑法第57條各
    款所列情狀而未逾越法定刑度，亦無過重或失輕之不當情形
    ，且於量刑時既已將被告無照駕駛過失肇事致被害人死亡且
    逃逸，復多次未到庭及未能與被害人家屬達成和解以賠償損
    害之犯後態度，列為量刑審酌事項，則檢察官上訴意旨仍以
    被告犯罪情節惡劣、犯後態度不佳為由提起上訴，指摘原判
    決量刑過輕，自無足憑採。其上訴為無理由，應予駁回。
據上論斷，應依刑事訴訟法第368條、第371條，判決如主文。
本案經檢察官蕭慶賢提起公訴，檢察官楊景琇提起上訴，檢察官
甲○○到庭執行職務。
中　　華　　民　　國　　110 　年　　8 　　月　　25　　日
            刑事第十二庭   審判長法　官　張國忠
                                 法　官  李雅俐
                                 法　官  陳  葳 
以上正本證明與原本無異。
如不服本判決應於收受送達後20日內向本院提出上訴書狀，其未
敘述上訴理由者，並得於提起上訴後20日內向本院補提理由書狀
（均須按他造當事人之人數附繕本）「切勿逕送上級法院」。因
疫情而遲誤不變期間，得向法院聲請回復原狀。 

　　　　　　　　　　　　　     　書記官  蔡皓凡 

中　　華　　民　　國　　110 　年　　8 　　月　　25　　日
附錄法條：
道路交通管理處罰條例第86條
汽車駕駛人，無駕駛執照駕車、酒醉駕車、吸食毒品或迷幻藥駕
車、行駛人行道或行經行人穿越道不依規定讓行人優先通行，因
而致人受傷或死亡，依法應負刑事責任者，加重其刑至二分之一
。
汽車駕駛人，在快車道依規定駕車行駛，因行人或慢車不依規定
，擅自進入快車道，而致人受傷或死亡，依法應負刑事責任者，
減輕其刑。
刑法第276條
因過失致人於死者，處 5 年以下有期徒刑、拘役或 50 萬元以
下罰金。
刑法第185-4 條
駕駛動力交通工具發生交通事故，致人傷害而逃逸者，處六月以
上五年以下有期徒刑；致人於死或重傷而逃逸者，處一年以上七
年以下有期徒刑。
犯前項之罪，駕駛人於發生交通事故致人死傷係無過失者，減輕
或免除其刑。